臺灣新北地方法院板橋簡易庭民事簡易判決
110年度板簡字第2684號
原      告  黃惠卿  

訴訟代理人  許献進律師
            郭佩佩律師
被      告  莊明琅  
訴訟代理人  林契名律師
上列當事人間請求塗銷地上權等事件，於民國111年9月20日言詞
辯論終結，本院判決如下：
    主  文
原告之訴駁回。
訴訟費用由原告負擔。
    事實及理由
壹、程序事項：
一、按確認法律關係之訴，非原告有即受確認判決之法律上利益
    者，不得提起之，民事訴訟法第247條第1項前段定有明文。
    所謂即受確認判決之法律上利益，係指法律關係之存否不明
    確，原告主觀上認其在法律上之地位有不安之狀態存在，且
    此種不安之狀態，能以確認判決將之除去者而言，若縱經法
    院判決確認，亦不能除去其不安之狀態者，即難認有受確認
    判決之法律上利益（最高法院52年度台上字第1237號、52年
    度台上字第1240號判決意旨參照）。本件原告主張被告於新
    北市○○區○○段000地號土地（下稱系爭土地）上如附表所示
    之地上權（下稱系爭地上權）不存在，為被告所否認，系爭
    土地之系爭地上權之存否即屬不明確，原告主觀上認其在私
    法上之地位有受侵害之危險，而該不安之狀態，得以本判決
    除去之，依上開說明，原告應有受確認判決之法律上利益，
    得提起本件確認之訴。
二、按訴狀送達後，原告不得將原訴變更或追加他訴。但請求基
    礎事實同一、擴張或減縮應受判決事項之聲明，不在此限，
    此參諸民事訴訟法第255條第l項第2、3款之規定自明。查，
    本件原告起訴時，訴之聲明原為：「㈠原告所有坐落新北市○
    ○區○○段000地號土地上如附表所示之地上權，應予終止。㈡
    被告應將如附表所示之地上權登記塗銷。」等語，嗣於於11
    1年2月15日以民事追加訴之聲明狀，變更訴之聲明為：「先
    位訴之聲明：㈠確認被告就坐落新北市○○區○○段000地號土地
    上，如附表所示之地上權不存在。㈡被告應將如附表所示之
    地上權登記塗銷。備位訴之聲明：㈠原告所有坐落新北市○○
    區○○段000地號土地上如附表所示之地上權，應予終止。㈡被
    告應將如附表所示之地上權登記塗銷。」等語。經核原告所
    為訴之追加、變更，揆之前開規定，核無不合，均應予准許
    。
貳、實體事項：
一、原告主張：
　㈠先位聲明部分：　　
    緣原告為系爭土地之所有權人，而系爭土地於民國74年9月1
    0日設定無期限之系爭地上權予被告。惟被告業已於民事答
    辯（一）狀自承被告前向訴外人何柯玉燕購買系爭土地時，
    係基於節省稅賦之目的，而通謀虛偽為系爭地上權之登記，
    被告實無在系爭土地上下有建築物或其他工作物為目的而使
    用其土地之真意，況自74年9月10日設定系爭地上權迄今，
    被告從未在系爭土地之上下興建任何建物，益證被告與何柯
    玉燕間確無設定系爭地上權之真意，是被告與何柯玉燕通謀
    虛偽於系爭土地設定系爭地上權，依民法第87條第1項前段
    之規定，應為無效，而法律行為之無效，乃當然、自始、絕
    對無效，是原告自得基於系爭土地之所有權人之地位，請求
    確認被告就系爭土地之系爭地上權不存在。又因系爭地上權
    之設定登記，妨害土地所有權人即原告所有權之圓滿行使，
    是原告併依民法第767條第1項中段之規定，提起本件先位之
    訴，請求塗銷系爭地上權之設定登記。並聲明：㈠確認被告
    就坐落新北市○○區○○段000地號土地上，如附表所示之地上
    權不存在。㈡被告應將如附表所示之地上權登記塗銷。
　㈡備位聲明部分：　
　　被告長期閒置系爭土地，未為任何利用，目前系爭土地上亦
    不存在任何建築物或其他工作物，顯見系爭地上權成立之目
    的已不存在，且系爭地上權存續迄今已將近36年，系爭土地
    所有人長期無法為土地之使用收益，倘任令系爭地上權繼續
    存在，勢將有害系爭土地之經濟效用。鈞院倘認先位聲明無
    理由者，則原告則依民法第833條之1及民法物權編施行法第
    13條之1規定及民法第767條第1項中段規定，提起本件備位
    之訴，請求終止系爭地上權並塗銷系爭地上權登記等語，並
    聲明：㈠原告所有坐落新北市○○區○○段000地號土地上如附表
    所示之地上權，應予終止。㈡被告應將如附表所示之地上權
    登記塗銷。
二、被告則以：被告於74年9月18日向訴外人何柯玉燕購買系爭
    土地（重測前為新北市○○區○○○○○段○○○○段000000地號土地
    ），為減輕何柯玉燕之土地增值稅，雙方同意取消過戶，改
    為登記永久無償地上權，買賣總價不變，何柯玉燕交付所有
    權狀予被告收受並簽訂協議書1紙（下稱系爭協議書）。嗣
    何柯玉燕竟於100年4月13日向地政事務所聲請書狀補發，隨
    即於同年5月4日以贈與為由移轉系爭土地之所有權予訴外人
    翁永沂，其又於108年7月10日以贈與為由移轉系爭土地之所
    有權予原告。現今土地經濟價值高，炙手可熱，何柯玉燕明
    知系爭土地已經出售予被告，仍將系爭土地無償贈與毫無關
    係之訴外人翁永沂，嗣翁永沂又贈與予原告，顯然有違一般
    社會經驗法則，移轉原因雖為贈與，實則根本是通謀虛偽意
    思表示，並無贈與之意思合致存在，況翁永沂為永邑豐建設
    股份有限公司之負責人，勾稽上開事證，足證何柯玉燕與翁
    永沂間、翁永沂與原告間之贈與契約皆係通謀虛偽意思表示
    ，渠等贈與移轉行為應皆為無效，據此，原告即無取得系爭
    土地之所有權，現渠以所有權人地位主張終止系爭地上權云
    云，即屬無據等語，資為抗辯。並聲明：原告之訴駁回。
三、法院之判斷：
　　原告主張訴外人何柯玉燕前於74年9月10日設定系爭地上權
    與被告，期限為無限期等情，業據提出系爭土地土地登記第
    一類謄本為證，經本院查閱無訛，且為被告所不爭，堪信為
    真實。至原告主張其得先位依民法第767條第1項中段之規定
    ，請求確認系爭地上權不存在，並塗銷系爭地上權之設定登
    記；備位依民法第833條之1及民法物權編施行法第13條之1
    規定，請求終止系爭地上權並塗銷系爭地上權登記等語，則
    為被告所否認，並以前詞置辯。經查：
　㈠先位之訴部分：
　⒈按稱普通地上權者，謂以在他人土地之上下有建築物或其他
    工作物為目的而使用其土地之權，此觀民法第832條規定固
    明。惟主張以通謀虛偽意思表示設定地上權者，應就表意人
    與相對人間通謀為虛偽意思表示而欠缺設定地上權效果意思
    之情事，負舉證責任。經查，被告向何柯玉燕購買系爭土地
    ，何柯玉燕於74年9月10日就系爭土地設定系爭地上權與原
    告，並簽訂系爭協議書，為兩造所不爭執，堪認屬實。惟原
    告主張被告與何柯玉燕簽訂系爭協議書為通謀虛偽意思表示
    ，系爭協議書應為無效等情，則經被告所否認，揆諸上開說
    明，原告自應就被告與何柯玉燕簽訂系爭協議書為通謀虛偽
    意思表示之主張負舉證之責。
　⒉經查，觀諸系爭議書第二條：「後因顧及減輕繳交增值稅，
    雙方同意取消225-34地號過戶，改登記永久無償地上權，房
    地買賣總價不變。」、第三條：「而後何柯玉燕不得借故收
    回地上權，或將225-34地號轉售他人或設定任何負擔，亦不
    得對莊明琅再索取對價。如欲政府徵收，何柯玉燕應將領取
    之補償金額轉交莊明琅。」及第四條：「日後如莊明琅有必
    須要將225-34地號過戶時，何柯玉燕應無條件提供過戶必要
    證件，絕不借故刁難，並在新臺幣壹萬捌仟元內分擔增值稅
    。」等語，有系爭協議書附卷可考。可認被告與何柯玉燕雖
    係基於買賣系爭土地之前因，為減輕繳交增值稅之動機，而
    簽訂系爭協議書，改為登記系爭地上權，但系爭協議書並非
    通謀虛偽意思表示，更難以被告與何柯玉燕不為過戶登記而
    改為登記永久地上權，逕謂被告與何柯玉燕自始無設定系爭
    地上權之真意。此外，原告復未舉證被告與何柯玉燕有何通
    謀虛偽意思表示而無設定系爭地上權真意之情事存在，揆諸
    上開說明，原告主張被告與何柯玉燕間實無設定地上權之真
    意，卻逕予設定登記系爭地上權乃屬通謀虛偽之意思表示，
    應屬無效云云，洵屬無據。
　㈡備位之訴部分：
　　⒈按地上權未定有期限者，存續期間逾二十年或地上權成立
      之目的已不存在時，法院得因當事人之請求，斟酌地上權
      成立之目的、建築物或工作物之種類、性質及利用狀況等
      情形，定其存續期間或終止其地上權，民法第833 條之1
      定有明文。次按，民法就地上權並未設有存續期間之限制
      ，登記實務上亦就地上權未定存續期間與存續期間約定為
      永久者，異其登記方式。自現代社會經濟，強化土地利用
      之需求，永久地上權正足以發揮地上權之社會經濟機能，
      如有法定終止事由，亦得終止，不生絕對害及所有權之完
      整性，基於私法自治原則，當事人間就地上權存續期間約
      定為永久，自當予以尊重，則甲地上權約定期間為永久，
      自屬有效，最高法院107年度台上字第1035號判決要旨可
      供參照。是當限於未定存續期限之地上權始有該規定之適
      用，已定期限之地上權則應尊重當事人間就期限之約定，
      除另有法定或約定之終止事由外，並無從任由當事人一方
      依民法第833 條之1 規定請求法院終止。
　　⒉諸系爭議書第二條：「後因顧及減輕繳交增值稅，雙方同
      意取消225-34地號過戶，改登記永久無償地上權，房地買
      賣總價不變。」等語，有系爭協議書附卷可考，足見系爭
      土地地上權登記「無限期」並非未定期間，而為「永久」
      ，故係爭地上權並非未定有期限之地上權，且該約定有效
      ，已如上述，則自無民法第833 條之1 規定之適用。是原
      告依民法第833條之1、第767條第1項中段規定，請求終止
      系爭地上權、並塗銷系爭地上權登記，要嫌無據。
　㈢從而，系爭地上權之設定既非屬被告與何柯玉燕基於通謀虛
    偽意思表示所為，自非無效，原告依民法第767條第1項中段
    規定，請求確認系爭地上權不存在並請求被告塗銷系爭地上
    權登記，即屬無據。又系爭地上權並非未定期間，無從應依
    民法第833條之1規定終止，上訴人請求依該條規定終止系爭
    地上權後，再依民法第767條第1項中段規定，請求原告塗銷
    系爭地上權登記，亦非可採。
四、綜上所述，原告先位依民法第767條第1項中段規定，請求確認系爭地上權不存在，並請求被告塗銷系爭地上權；備位依民法第833條之1之規定，請求本院終止系爭地上權，並依民法767條第1項中段請求被告塗銷系爭地上權登記，均無理由，應予駁回。
五、本件判決事證基礎已臻明確，兩造其餘主張、陳述及所提證
    據，經本院審酌後，認與判決結果已無影響，爰不再一一論
    述，併予敘明。
六、訴訟費用負擔之依據：民事訴訟法第78條。
中　　華　　民　　國　　111 　年　　10　　月　　14　　日
                  臺灣新北地方法院板橋簡易庭
                            法  官  許珮育
以上為正本係照原本作成。
如不服本判決，應於送達後20日內，向本院提出上訴狀並表明上
訴理由，如於本判決宣示後送達前提起上訴者，應於判決送達後
20日內補提上訴理由書（須附繕本）。
中　　華　　民　　國　　111 　年　　10　　月　　17　　日
                            書記官  吳昌穆
附表：
地號 新北市○○區○○段000地號 登記日期 74年9月10日 收件字號 北中地登字第031316號 權利種類 地上權 權利人 莊明琅 權利範圍 全部（1/1） 登記原因 設定 權利價值 空白 存續期間 無限期 地租 無 設定權利範圍 全部（1/1） 證明書字號 074北中字第013755號